臺灣高等法院刑事判決
110年度上訴字第1339號
上  訴  人  臺灣臺北地方檢察署檢察官
被      告  黃建華


選任辯護人  劉勝元律師(法扶律師)
上列上訴人因被告詐欺等案件，不服臺灣臺北地方法院109年度
訴字第971號，中華民國110年3月25日第一審判決（起訴案號：
臺灣臺北地方檢察署109年度偵字第13753號），提起上訴，本院
判決如下：
    主  文
上訴駁回。
    理  由
一、公訴意旨略以：黃建華加入真實姓名年籍不詳、通訊軟體LI
    NE暱稱「Barret Lin」及其他真實姓名年籍不詳之人所組成
    之3人以上，以實施詐術為手段之罪，具有持續性、牟利性之
    有結構性組織詐欺集團，意圖為自己不法之所有，基於3人以
    上共同為詐欺取財及參與犯罪組織等犯意，由集團內真實姓
    名年籍不詳之成員，於民國109年4月9日上午11時16分許，以L
    INE暱稱「張專員」致電予游美蘭，佯稱係新光銀行專員，
    並詢問游美蘭有無貸款需求，經游美蘭表示有後，即稱只要
    游美蘭每月給銀行新臺幣（下同）3,700元，即可借貸20萬
    元，「張專員」復介紹LINE暱稱「Andy 陳」之人予游美蘭
    ，「Andy 陳」即稱其係公司會計，並要游美蘭將身分證正
    反面、臺灣土地銀行帳戶、中華郵政帳戶存摺正面拍照予其
    ，之後又有LINE暱稱「Anders Lin」之人與游美蘭聯繫，並
    自稱係公司主管，要求游美蘭將系爭帳戶之存摺及提款卡裝
    入牛皮紙袋後，放進中華郵政之快遞袋內，再將系爭帳戶密
    碼傳送給該人後等待指示，致游美蘭陷於錯誤。黃建華則於
    同年月14日下午2時許，在臺北市○○區○○○路0段000○0號之原
    汁排骨湯二店（下稱原汁排骨店）外，依LINE暱稱「Barret
     Lin」之指示向游美蘭收取系爭快遞袋，並轉交給本案詐欺
    集團內其他成員，而獲得每日1,600元之報酬。嗣經警循線
    調閱監視器畫面，鎖定黃建華為向游美蘭收取系爭快遞袋之
    人，因認黃建華涉犯組織犯罪防制條例第3條第1項之參與犯
    罪組織罪，刑法第339條之4第1項第2款之3人以上共同犯詐
    欺取財罪嫌等語。
二、按犯罪事實應依證據認定之，無證據不得認定犯罪事實；又
    不能證明被告犯罪者，應諭知無罪之判決，刑事訴訟法第15
    4條第2項、第301條第1項分別定有明文。再按事實之認定，
    應憑證據，如未能發現相當證據，或證據不足以證明，自不
    能以推測或擬制之方法，為裁判基礎；且認定不利於被告之
    事實須依積極證據，苟積極證據不足為不利於被告事實之認
    定時，即應為有利於被告之認定；另認定犯罪事實所憑之證
    據，雖不以直接證據為限，間接證據亦包括在內，然無論直
    接證據或間接證據，其為訴訟上之證明，須於通常一般之人
    均不致有所懷疑，而得確信其為真實之程度者，始得據之為
    有罪之認定，倘其證明尚未達到此一程度，而有合理之懷疑
    存在，無從使事實審法院得有罪之確信時，即應由法院為諭
    知被告無罪之判決（最高法院40年台上字第86號、30年上字
    第816號、76年台上字第4986號判例意旨參照）。
三、公訴意旨認被告黃建華涉犯組織犯罪防制條例第3條第1項之
    參與犯罪組織罪，刑法第339條之4第1項第2款之3人以上共
    同犯詐欺取財罪嫌，係以：㈠被告於警詢及偵查中之供述。㈡
    證人即告訴人游美蘭於警詢及偵查中之證述。㈢監視器錄影
    畫面截圖6張、游美蘭與詐欺集團成員之LINE對話紀錄截圖1
    5張，為其主要論據。
四、訊據被告固坦承有於公訴意旨所示時間、地點，至原汁排骨
    店向游美蘭收取系爭快遞袋，再交付「Barret Lin」所指示
    之人等事實，惟於原審及本院辯稱：我是去應徵會計助理，
    幫忙跑外務、做包裹遞送的工作，我不知道「Barret Lin」
    是詐欺集團，當時他跟我說裡面是錢，還叫我要顧好、不要
    打開，我也不知道快遞袋裡面裝的是帳戶存摺、提款卡，是
    一直到後來跟朋友聊天，朋友提醒我，我才覺得怪怪的等語
    。辯護人則為被告辯護略以：被告係依報紙廣告應徵工作，
    從頭到尾僅有與「Barret Lin」聯繫，不知其為詐欺集團成
    員，已難認係參與犯罪組織。且被告患有輕度智能障礙，在
    本案中僅單純負責領取及交付系爭快遞袋，主觀上無從知悉
    快遞袋之內容物為帳戶存摺、提款卡，或與詐欺犯罪所得有
    關，亦不能認為成立3人以上共同犯詐欺取財罪等語。經查
    ：
　㈠被告於109年4月13日起，接受「Barret Lin 」以手機指示領
    取包裹之工作，並於公訴意旨所指之時間、地點，在原汁排
    骨店外向游美蘭收取系爭快遞袋（內有系爭帳戶存摺、提款
    卡），再於同日下午3時41分前，將快遞袋交付「Barret Li
    n」指示之成年男子等情，業據被告供承在卷（見偵卷第9至
    11、60頁），核與游美蘭於警詢、偵查及原審審理中之證述
    相符（見偵卷第14至16、49頁，原審卷第201至204頁），並
    有游美蘭與「張專員」、「Andy 陳」、「Anders Lin」之L
    INE對話紀錄、被告至原汁排骨店收取快遞袋之監視器錄影
    畫面截圖及原審勘驗筆錄、被告在臺北車站搭乘火車之監視
    器錄影畫面截圖在卷可證（見偵卷第17至24頁，原審卷第74
    、81至93頁），此部分事實，首堪認定。
  ㈡本案並無證據可認被告知悉系爭快遞袋內為系爭帳戶存摺、
    提款卡，亦無證據可認被告知悉游美蘭係遭詐欺集團所騙，
    而交付系爭帳戶存摺、提款卡：
　⒈關於游美蘭交付系爭帳戶提款卡、存摺之原因，以及交付系
    爭快遞袋之過程，業據證人游美蘭於警詢及原審審理中證稱
    ：109年4月9日早上我接到「張專員」之電話，問我是否需
    要貸款，我說是，他有提供一個很划算的貸款方案，並叫我
    加他們公司會計「Andy 陳」的LINE，「Andy 陳」跟我連絡
    後叫我將身分證正反面及系爭帳戶存摺拍照給他看，再叫我
    加他們公司主任「Anders Lin」的LINE。「Anders Lin」於
    109年4月14日指示我將帳戶存摺、提款卡放入快遞袋，說有
    人會來跟我聯絡、拿東西，後來我就依「Anders Lin」之指
    示將快遞袋交付給被告。跟被告見面時，我就是直接把快遞
    袋交給被告，我有跟被告確認是否是林先生派來要跟我拿東
    西的人，被告拿了就走了。時間太久，我不確定有沒有跟被
    告說過快遞袋裡面的東西是什麼，但被告都沒有講話，就是
    只有點頭，我也不確定林先生有無跟被告說裡面的東西，因
    為我不知道他們的對話內容，我沒有用LINE跟被告聯繫過。
    另外我拿快遞袋給被告時，快遞袋已經封起來了，我還有在
    外面另外用一個牛皮紙袋裝起來，才不會被人家偷拿或掉了
    等語（見偵卷第14、15頁，原審卷第199、201至206頁）。
　⒉由證人游美蘭上開證詞可知，游美蘭因欲辦理貸款而交付帳
    戶存摺、提款卡時，所聯繫、接洽之對象為「張專員」、「
    Andy 陳」、「Anders Lin」，而非被告。嗣被告前來向游
    美蘭收取內有帳戶存摺、提款卡之快遞袋時，游美蘭已將快
    遞袋封住，並以牛皮紙袋另行包裝，除不記得曾告知被告快
    遞袋裝有帳戶存摺、提款卡外，亦不知悉被告與「Anders L
    in」之聯繫內容。而經原審當庭勘驗被告至原汁排骨店收取
    快遞袋之監視器錄影畫面，勘驗結果顯示被告抵達原汁排骨
    店至收取快遞袋而離去之時間，前後不超過1分鐘，期間被
    告僅有低頭查看手機，並無主動向游美蘭講話之情形，亦無
    打開快遞袋、確認內容物之舉（見原審卷第74、81至93頁勘
    驗筆錄及附件）。依此，被告既非實際與游美蘭聯繫貸款、
    交付帳戶事宜之人，嗣後依「Barret Lin」指示收取快遞袋
    時，亦未將已封住之快遞袋打開查看，游美蘭復未於交付快
    遞袋時，告知快遞袋之內容物，則被告辯稱其不知道快遞袋
    內為帳戶存摺、提款卡等語，應非無據。是依卷內事證，尚
    無從認定被告於收取系爭快遞袋時，已知快遞袋內為系爭帳
    戶存摺、提款卡。
　⒊又現今之宅配業者、郵務機構雖有一定便利性，然在有即時
    、安全傳遞物品需求之時，僱用他人向物品所有人直接收取
    包裹，立即運送指定之處所，而從事運送包裹之服務，並非
    毫無可能。且公訴意旨認被告所犯加入犯罪組織、3人以上
    共同犯詐欺取財罪嫌，詐欺之對象為「游美蘭」、詐得之財
    物為「系爭帳戶存摺、提款卡」（見起訴書第1頁倒數第6行
    以下，原審卷第45頁），而非認詐欺集團取得系爭帳戶後，
    有將該帳戶另用作詐欺他人使用，致他人受損害之事實，而
    卷內除無證據可證明被告知悉快遞袋內為帳戶存摺、提款卡
    （如前述⒉）外，又無其他證據可證明被告與其他詐欺集團
    成員有所聯繫，進而對「張專員」、「Andy 陳」、「Ander
    s Lin」與游美蘭前階段之接洽事宜有所知悉。則在游美蘭
    「親自」交付系爭快遞袋、向被告表示係依「林先生」指示
    交付快遞袋時，甚至連游美蘭自身均不知悉自己係遭詐騙之
    情形下，實難認社會上一般人均能明知或預見游美蘭交付系
    爭快遞袋之原因係遭詐欺集團所騙。再衡以詐欺集團取得帳
    戶之方式，有以租用、購買或其他經當事人同意而取得他人
    帳戶之情形，亦可能由詐欺集團其他成員提供，要非僅有施
    用詐術取得一途，自更難以期待智商在一般人平均值以下2
    至3個標準差，成年後心理年齡介於9至12歲間，患有輕度智
    能障礙，而領有身心障礙證明之被告（見原審卷第227頁中
    華民國身心障礙證明、第139至147頁臺中市政府社會局110
    年1月13日函文檢附之身心障礙者證明查詢、身心障礙者鑑
    定表），對於「游美蘭係遭詐騙而交付系爭快遞袋」、「系
    爭快遞袋內為系爭帳戶存摺、提款卡」之事實，有何明知或
    預見之可能。
　⒋至被告雖曾稱其有覺得怪怪等語，然其亦已陳明此係在「後
    來」與朋友聊天時，經朋友提醒始起疑心（見原審卷第50頁
    ），自不足作為被告收取系爭快遞袋「時」，即對游美蘭係
    受詐欺集團所詐騙一事有所預見之證明。從而，縱被告於謀
    職之過程中，有未能小心謹慎、深思熟慮，即應對方要求代
    為收送包裹，致遭詐欺集團利用，然此思慮不周之情形，仍
    與其主觀上有知悉、預見而容任他人達成詐欺取財結果之故
    意有別，自不能僅以被告有向游美蘭收取快遞袋，其內含有
    系爭帳戶存摺、提款卡之客觀事實，遽認被告主觀上已知悉
    「Barret Lin」為詐欺集團成員，或有與本案詐欺集團成員
    共同向游美蘭詐欺取得系爭帳戶存摺、提款卡之故意。
  ㈢被告雖曾一度於原審準備程序期日中表示願意承認犯罪（見
    原審卷第72頁），然仍辯稱其並不知悉快遞袋內裝有帳戶存
    摺、提款卡，且未陳明其所承認之犯罪事實，僅稱由辯護人
    幫忙陳述，被告於原審之辯護人則表示被告係願意承認幫助
    詐欺取財（本案被告所為係實際向游美蘭收取系爭帳戶存摺
    、提款卡之行為，依公訴意旨所認被告詐欺之對象「游美蘭
    」、詐得財物為「系爭帳戶存摺、提款卡」而言，已屬實施
    犯罪之正犯行為，尚與幫助詐欺取財無涉），但仍否認有組
    織犯罪防制條例第3條第1項之參與犯罪組織、刑法第339條
    之4第1項第2款3人以上共同犯詐欺取財之犯行，自難認被告
    確有承認起訴事實之意思，而不能單憑被告上開陳述，遽為
    被告不利之認定，併此敘明。
五、綜上所述，依檢察官所舉之證據，固可認定被告有向告訴人
    游美蘭收取系爭快遞袋再行轉交「Barret Lin」所指示之人
    等事實，惟本案尚無積極證據足證被告明知或可預見快遞袋
    內係告訴人遭詐騙之物，亦乏積極、直接證據足資證明被告
    確有公訴意旨所指之參與犯罪組織或3人以上共同詐欺取財
    等犯行，檢察官所提出之事證，尚未達於通常一般之人均不
    致有所懷疑之程度，而有合理懷疑之存在，即屬不能證明被
    告犯罪，揆諸前開規定及說明，應為被告無罪之諭知。原審
    同此認定，依審理結果而判決被告無罪，經核並無違誤。
六、檢察官上訴意旨略以：
  ㈠按一般利用快遞包裹方式寄送物件，迨均出於快速便利目的
    之考量，在寄收件雙方均期待能儘速寄達物件之情形下，苟
    非寄送物件有違法疑慮，收件人又豈有無端再額外負擔酬勞
    費用，另指示被告代收並轉送至下一個交貨地點，並給予酬
    勞，卻未親自收取快遞包裹之理？乃被告在與自稱「Barret
    Lin」之人間，毫無信賴基礎之情形下，只為牟利目的，即
    居間代為收取包裹並再依指示拿至指定地點，到達定點都會
    有人出面跟被告領取，卻絲毫不過問包裹內容物，顯有放任
    該自稱「Barret Lin」之詐欺集團成員得以利用包裹內之金
    融帳戶資料之意，其主觀上應有不確定故意無訛，何況被告
    於偵查中坦言他有覺得有點奇怪，因為跟應徵內容不同等語
    ，是被告所辯，尚難採信。
  ㈡又被告前於103年12月5日，在臺中市豐原區豐原火車站附近
    某通訊行，向台灣大哥大股份有限公司申辦行動電話門號，
    取得門號SIM卡後，隨即以1,000元之代價，販賣予姓名年籍
    不詳之成年人，輾轉成為詐騙集團成員詐騙使用之聯絡電話
    ，經臺灣臺中地方法院以104年簡上字第289號判決認屬事後
    幫助行為獲判無罪，則被告經此事件後顯已知將SIM卡交給
    未經詳查的人士並獲取報酬的方式，就是詐騙集團利用成犯
    罪之工具，則被告又以類似手法收取快遞包裹，陸續或在火
    車站旁的全家；或在火車站對面的肯德基；或在7-11；或在
    原汁排骨店等地，次數共多達7次，1天報酬為1,600元，傳
    遞給不詳人士，可預見將快遞包裹交付予身分不詳之成年人
    使用，可能有遭詐騙集團遂行財產上犯罪之目的，竟不顧他
    人可能受害之危險，仍以縱若有人持以犯罪，亦無違反其本
    意之幫助詐欺取財犯意。原審認定事實有所違誤，請撤銷原
    判決，另為適當之判決等語。
七、駁回上訴之理由：
  ㈠按刑事訴訟法第161條第1項規定：檢察官就被告犯罪事實，
    應負舉證責任，並指出證明之方法。因此，檢察官對於起訴
    之犯罪事實，應負提出證據及說服之實質舉證責任，倘所提
    出之證據，不足為被告有罪之積極證明，或其闡明之證明方
    法，無從說服法官以形成被告有罪之心證，基於無罪推定之
    原則，自應為被告無罪判決之諭知。是故被告否認犯罪事實
    所持之辯解，縱屬不能成立，如無積極證據足以證明其犯罪
    行為，自不能以推測或擬制之方法，以為裁判基礎。又按刑
    事被告並無自證己罪之義務，其在訴訟上所為之辯解，只須
    達於對起訴事證提出合理質疑之程度為已足，檢察官如對被
    告所舉反證仍有爭執，即應依刑事訴訟法第161條規定積極
    舉證釋疑，被告既堅決否認犯罪，檢察官所舉證據復不足以
    使法院產生有罪之心證，原判決因認被告等犯罪不能證明，
    於法尚無不合（最高法院97年度台上字第2528號、第3099號
    判決意旨參照）。
  ㈡經查，本案固可認定被告有向告訴人游美蘭收取快遞袋，再
    交付「Barret Lin」所指示之人等事實，惟依前所述，被告
    辯稱其係應徵會計助理，幫忙跑外務、做包裹遞送的工作，
    主觀上僅認知本件僅係單純從事包裹遞送之工作，並不知其
    向告訴人收取之快遞袋內為系爭帳戶存摺、提款卡等語，尚
    非全然無據，且依卷內證據，並無法證明被告明知或可得知
    所收取並轉交之快遞袋內係告訴人遭詐騙之存摺、提款卡，
    亦無法證明被告有何加重詐欺或參與犯罪組織等犯行。再者
    ，衡諸現今工商社會，經濟活動講求效率，指示他人收取包
    裹物件並快速轉送至目的地由第3人領取並支付相對應之報
    酬等情，亦屬常見、合理，是被告前開所辯尚無悖於情理。
    至檢察官上訴意旨所指被告前開販賣SIM卡之行為，業經臺
    灣臺中地方法院以104年簡上字第289號判決判處無罪確定，
    且與本案基礎事實、態樣有所不同，亦無從以之證明被告於
    本案確具有詐欺或幫助詐欺取財之犯意，附此敘明。
　㈢綜上所述，本件起訴書所列證據及卷內訴訟資料，業經本院
    逐一剖析，參互審酌，仍無從獲得有罪心證，上訴意旨以上
    述理由執為不利於被告之認定，均難認可採，檢察官未積極
    舉提新事證，猶執前詞上訴，復就原審採證及認事再為爭執
    ，指摘原判決不當，求予撤銷改判，尚屬無據。從而，本件
    檢察官之上訴，為無理由，應予駁回。
據上論斷，應依刑事訴訟法第368條，判決如主文。
本案經檢察官牟芮君提起公訴，檢察官林秀濤提起上訴，檢察官
呂光華到庭執行職務。
中　　華　　民　　國　　110 　年　　10　　月　　19　　日
                  刑事第一庭  審判長法　官  周煙平
                                    法　官  吳炳桂
                                    法　官  連育群
以上正本證明與原本無異。
檢察官如不服本判決，應於收受送達後20日內向本院提出上訴書
狀，惟須受刑事妥速審判法第9條限制。其未敘述上訴之理由者
，並得於提起上訴後20日內向本院補提理由書(均須按他造當事
人之人數附繕本)「切勿逕送上級法院」。
刑事妥速審判法第9條：
除前條情形外，第二審法院維持第一審所為無罪判決，提起上訴
之理由，以下列事項為限：
一、判決所適用之法令牴觸憲法。
二、判決違背司法院解釋。
三、判決違背判例。
刑事訴訟法第 377 條至第 379 條、第 393 條第 1 款之規定，
於前項案件之審理，不適用之。
被告不得上訴。
                                    書記官  廖紫喬
中　　華　　民　　國　　110 　年　　10　　月　　19　　日